最高法院刑事判決　　　　　　九十四年度台上字第六七九二號
　　上　訴　人　乙○○
　　　　　　　　　　　　號
　　　　　　　　甲○○
　　　　　　　　　　　　號
上列上訴人等因違反商業會計法案件，不服台灣高等法院台南分
院中華民國九十二年二月二十五日第二審更審判決（九十一年度
上更(一)字第四二七號，起訴案號：台灣台南地方法院檢察署八十
七年度偵字第一三０九二號），提起上訴，本院判決如下：
    主  文
上訴駁回。
　　理　由
按刑事訴訟法第三百七十七條規定：上訴於第三審法院，非以判
決違背法令為理由，不得為之。是提起第三審上訴，應以原判決
違背法令為理由，係屬法定要件，如果上訴理由狀未依據卷內訴
訟資料，具體指摘原判決不適用何種法則或如何適用不當，或所
指摘原判決違法情事，顯與法律規定得為第三審上訴理由之違法
情形，不相適合時，均應認其上訴為違背法律上之程式，予以駁
回。本件原判決綜合全部卷證資料，認上訴人乙○○、甲○○有
其事實欄所載之犯行，已詳敘所憑之證據與認定之理由。對於乙
○○辯稱：伊等從事成衣買賣多年，刷卡係出售大宗成衣，收取
貨款，黃進雄、張月美未到過伊家，本件係黃能太以信用卡訂購
團體制服，黃能太與伊對面之林德男為好朋友，伊不疑有他，且
伊不會操作刷卡機，叫兒子即上訴人甲○○來操作刷卡機，不知
道此五張信用卡與黃能太是何關係；甲○○辯稱：警察事先把筆
錄寫好，影印一份給伊，警察一邊問，伊一邊看著筆錄回答，警
察說伊如照著唸，晚上就會放伊父親回去，因父親年長，不諳刷
卡程序，交由伊操作，本件皆係黃能太所刷各云云，認均係卸責
之詞，不足採信，亦依調查所得證據，逐一加以指駁及說明。因
而撤銷第一審之科刑判決，變更起訴法條，改判皆論處上訴人二
人共同連續商業負責人，以明知為不實之事項，而填製會計憑證
罪刑。
上訴人二人共同上訴意旨略以：檢察官並未起訴彼等填製不實會
計憑證之犯罪行為，原審竟予裁判，有適用法則不當之違法；原
判決既認填製不實會計憑證部分已經起訴，又於理由九記載「…
…惟公訴人雖未論及起訴書犯罪事實所涉及之填製不實會計憑證
罪，但是前開論罪之填製不實會計憑證罪與此部分常業重利罪之
間，本有牽連犯之裁判上一罪關係，則被告此部分常業重利部分
自毋庸另為無罪之諭知」，亦屬矛盾；原審未調查「台新服裝行
」是否設立登記、設立詳情如何等，即認「台新服裝行」已併入
「全新服裝行」，一起以刷卡機刷卡，有應於審判期日調查之證
據未予調查之違法；原判決先認甲○○之警詢供述可採，又認甲
○○同一警詢中關於利息部分之陳述不可採，而未說明其理由，
率對上訴人二人論罪科刑，有理由矛盾、不備、採證違法及調查
職責未盡之違誤云云。惟查犯罪已否起訴，應以起訴書曾否就犯
罪事實加以記載為準，與起訴書記載之所犯法條無關。本件起訴
書犯罪事實欄記載：上訴人父子共同以「假消費、真刷卡借貸」
方式，從事重利行為，並均以之為常業，利用乙○○申請之「全
新服裝行」、「富弘蕊地企業社」及「台新服裝行」等信用卡特
約商店之刷卡機，凡刷卡新台幣（下同）一萬元者，實際給付八
千元，再向發卡銀行請領一萬元，收取顯不相當之重利，嗣黃進
雄、張月美以渠不法取得之他人信用卡，自民國八十七年六月間
起前往刷卡借款，至同年十月九日黃進雄、張月美經警查獲供出
上情止等語。是起訴事實既記載上訴人二人以「假消費、真刷卡
借貸」方式借款予黃進雄、張月美二人，再向發卡銀行請領所刷
款項而賺取利息差價，顯見就上訴人二人共同製作不實消費簽帳
單之犯罪事實部分，已經起訴，原審予以裁判，即無不合。又原
判決理由九載曰「……依上開說明，不能認定被告（即上訴人）
有何常業重利之犯行，此部分本應為被告二人無罪之諭知，惟公
訴人雖未論及起訴書犯罪事實所涉及之填製不實會計憑證罪，但
是前開論罪之填製不實會計憑證罪與此部分常業重利罪之間，本
有牽連犯之裁判上一罪關係，則被告此部分常業重利部分自毋庸
另為無罪之諭知」。依其文意，係指起訴書於所犯法條欄漏未引
用商業會計法第七十一條第一款填製不實會計憑證罪名而言，非
謂公訴人就上訴人二人製作不實簽帳單部分未予起訴，自亦無理
由矛盾可言。再犯罪事實之認定、證據之取捨及其證明力如何，
乃事實審法院自由判斷之職權，如其取捨判斷不違背經驗法則與
論理法則，即不得指為違法，而據為上訴第三審之理由。且經驗
法則與論理法則俱屬客觀存在之法則，非當事人主觀之推測，若
僅憑上訴人之主觀意見，漫事指為有違經驗法則與論理法則，即
不足據以辨認原判決已具備違背法令之形式要件。原判決業已敘
明本於調查所得心證，分別定其取捨而為事實判斷之理由，並依
確認之事實，就上訴人父子二人經營「全新服裝行」、「富弘蕊
地企業社」及「台新服裝行」，竟利用「全新服裝行」、「富弘
蕊地企業社」分別與銀行簽訂特約商店合約所備之刷卡機，以「
假消費、真刷卡借貸」方式借錢予刷卡借款之人，「台新服裝行
」部分應係併入「全新服裝行」刷卡，且甲○○之警詢陳述出於
自由意志，警詢筆錄記載與其陳述大致相符，得為證據，至甲○
○警詢所云彼等係刷一萬元收取九百元利息部分，與黃進雄、張
月美供稱刷一萬元祇借得八千元之語不符，以黃進雄、張月美之
陳述為可採，甲○○此部分陳述不足採信，亦已說明其論據。所
為論斷，核無違背客觀存在之經驗法則與論理法則，自屬原審採
證、認事之適法職權行使，並無上訴意旨所指理由矛盾、不備或
採證違法等情事。另上訴人二人於原審並未請求調查「台新服裝
行」是否設立登記，且「台新服裝行」有無設立及設立詳情如何
等事項，與本件待證事實無涉，原審未為無益之調查，自無違法
可言。其餘上訴意旨，皆係對原審採證、認事之職權行使及已於
判決詳為論斷之事項，恣意為事實上之爭執，均非依據卷內訴訟
資料具體指摘原判決有何違背法令，自非適法之第三審上訴理由
。是上訴人二人之上訴，應認均為違背法律上之程式，予以駁回
。
據上論結，應依刑事訴訟法第三百九十五條前段，判決如主文。
中　　華　　民　　國　九十四　年   十二 　月    一　　日
                      最高法院刑事第九庭
                          審判長法官  張　淳　淙
                                法官  張　春　福
                                法官  呂　丹　玉
                                法官  洪　昌　宏
                                法官  蔡　彩　貞
      本件正本證明與原本無異
                                      書  記  官
中　　華　　民　　國　九十四　年   十二 　月    六　　日
                                                 ｍ
